【裁判字號】    92,台上,4818
【裁判日期】    920904
【裁判案由】    偽造文書
【裁判全文】
最高法院刑事判決                              九十二年度台上字第四八一八號
    上  訴  人  台灣高等法院台中分院檢察署檢察官
    上  訴  人
    即  被  告  甲○○
    選任辯護人  陳武璋律師
右上訴人因被告偽造文書案件，不服台灣高等法院台中分院中華民國九十一年十二月
十九日第二審判決（八十九年度上訴字第一九三二號，起訴案號：台灣台中地方法院
檢察署八十七年度偵字第二三九七五號），提起上訴，本院判決如左：
    主  文
原判決撤銷，發回台灣高等法院台中分院。
    理  由
本件原判決認定上訴人即被告甲○○明知大墩民主視聽股份有限公司（下稱大墩公司
，民國八十六年六月六日申請更名為台昇民主視聽股份有限公司），於八十一年四月
間籌設時，係由眾股東推舉賴茂州為第一任董事長，何錦茂為總經理，而由被告任經
理（檢察官及原審均誤為總經理），仍於八十一年四月間，在台中市某不詳地點，偽
造內容不實之八十一年四月二日下午二時選任被告為大墩公司董事長之「大墩視聽公
司董事會議事錄」，並委託不知情之會計師，於同年四月十三日向前台灣省政府建設
廳申請設立公司登記，而行使上開偽造之會議紀錄，足以生損害於公司主管機關辦理
公司登記之正確性，及信賴大墩公司登記之第三人等情。因而維持第一審論處被告行
使偽造私文書，足以生損害於公眾及他人罪刑之判決，並駁回被告在第二審之上訴。
固非無見。
惟查：（一）有罪判決書所記載之犯罪事實，為論罪科刑適用法律之基礎，故凡於適
用法律有關之重要事項，如犯罪之目的、時間、地點、方法等項，必須詳加認定、明
確記載，始足為適用法律之依據。原判決於事實欄僅記載：被告於八十一年四月間，
在台中市某不詳地點，偽造被告當選為大墩公司董事長之大墩視聽公司董事會議事錄
，並委託不知情之會計師，於八十一年四月十三日向前台灣省政府建設廳申請設立公
司登記，而行使上開偽造之會議紀錄等語。然依卷附之八十一年四月二日下午二時選
任被告為大墩公司董事長之「大墩視聽公司董事會議事錄」係由被告為主席，施錦標
為紀錄，其上並有施錦標之印文，且大墩公司向前台灣省政府建設廳申請公司設立之
八十一年四月十一日設立登記申請書上，尚有全體董事及監察人具名蓋章（見偵查卷
第十九頁、第二十頁）。則被告究係如何偽造上開公司董事會議事錄？嗣又如何向前
台灣省政府建設廳申請公司設立登記，而行使上開偽造之會議紀錄？前開文書上之印
文何來？原判決俱未明確認定，詳實記載，自不足為適用法律之依據。（二）科刑判
決所認定之事實與其所採之證據不相適合，即屬證據上理由矛盾，其判決當然違背法
令。原判決依憑證人王杰森（應係王杰崇之誤）之供述認定被告僅係大墩公司經理，
並非總經理。惟查該證人於偵查中結稱「甲○○都是做總經理，開會有人提過（做董
事長），但沒有結論」（見見偵查卷二五、二六頁），況被告於原審訊問時，亦稱其
係總經理（見原審第一二六頁），則原判決認定被告係任經理之事實顯與卷存證據不
相適合，而有證據上理由矛盾之違誤。且被告如係該公司總經理，其依法亦為公司負
責人，則卷附之以被告為負責人名義在台中巿第八信用合作社開立之活期存款存摺、
支票存款對帳簿等證據，得否資為被告本件犯行之證據，容有審酌餘地。又前開公司
設立登記，是否如被告所辯確係記帳人員王世臣所辦理？而王世臣是否確已死亡？原
審均未予以詳查釐清，遽為被告不利之認定，亦嫌速斷。（三）按證物應示被告，令
其辨認，如係文書而被告不解其意義者，應告以要旨；卷宗內之筆錄及其他文書可為
證據者，應向被告宣讀或告以要旨；審判長每調查一證據畢，應詢問被告有無意見；
審判長應告知被告得提出有利之證據，修正前刑事訴訟法第一百六十四條、第一百六
十五條第一項、第一百七十三條第一項、第二項分別定有明文。經查原審於八十九年
十二月五日審理時，訊問被告：「對林滄海、王杰崇、何錦茂、『王杰森』、白村祥
說的話有何意見？」「對台灣省建設廳第三科八十八年四月二十日、建三寅字第三二
六八０號函覆大墩視聽公司之申請登記資料影本、台中市第八信用合作社所開列之活
期存款存摺、支票存款對帳簿影本、股東會議記錄有何意見？」「對會議記錄有何意
見？」「對本案全部卷證有何意見？」等問題（見原審第一二六頁至第一二八頁），
經核閱審判筆錄，均未依前揭規定逐一提示證物令被告辨認，或宣讀或告以要旨。又
查證人「白村祥」應係白春祥之誤，又而卷內似並無證人「王杰森」其人之證言，則
原判決所引證人「王杰森」似為王杰崇之誤，原審未踐行前揭訴訟程序，遽採為斷罪
資料，其判決自屬違背法令。（四）原判決另依憑公司法第四百十九條第二項規定認
定，向主管機關申請為股份有限公司設立登記時，主管機關應派員檢查，並得通知公
司限期申復，亦即須為實質之審查，股份有限公司負責人以不實之資料申請設立登記
，而使公務員將此不實事項予以登載，自無成立刑法第二百十四條論罪之餘地云云。
惟查公司法第四百十九條第二項規定：「……如有冒濫或虛偽者，主管機關應通知公
司限期申復，經派員檢查後得裁減或責令補足」者，係指同條第一項第四款（指以現
金以外之財產抵繳股款者，其姓名及其財產之種類、數量、價格或估價之標準及公司
核給之股數）及第五款（指應歸公司負擔之設立費用，及發起人得受報酬或特別利益
之數額）之情形，並不包括同項其他各款情形在內。原判決認為公司主管機關於公司
申請設立登記時，係屬實質審查，從而認定被告之行為不構成刑法第二百十四條之偽
造文書罪，顯有適用法則不當之違誤。況查公司法第三百八十八條規定：「主管機關
對於公司登記之申請，認為有違反法令或不合法定程式者，應令其改正，非俟改正合
法後，不予登記。」，則主管機關對於公司設立登記之申請，關於董事長名單，究僅
須依其所提出申請之文件審核其是否符合公司法有關規定為已足？抑或須實質審查確
定名單上是否為真正之董事長？此攸關被告應否成立刑法第二百十四條之偽造文書罪
，自有進一步究明之必要。原審率認主管機關對此項登記之申請，須實質審查等語，
難謂無查證未盡之疏誤。以上或為上訴意旨所指摘，或為本院得依職權調查之事項，
應認原判決有撤銷發回之原因。
據上論結，應依刑事訴訟法第三百九十七條、第四百零一條，判決如主文。
中      華      民      國    九十二    年      九      月      四      日
                              最高法院刑事第四庭
                                  審判長法官  紀  俊  乾
                                        法官  黃  正  興
                                        法官  劉  介  民
                                        法官  陳  東  誥
                                        法官  林  秀  夫
      右正本證明與原本無異
                                              書  記  官
中      華      民      國    九十二    年      九      月      八      日


司法院資訊處製作；財團法人民間司法改革基金會備份。
